【裁判字號】    89,上易,2128
【裁判日期】    900614
【裁判案由】    竊佔
【裁判全文】
臺灣高等法院臺南分院刑事判決          八十九年度上易字第二一二八號      Ｃ
      上  訴  人
      即  被  告  甲  ○  ○
      選任辯護人  黃  曜  春
右上訴人因竊佔案件，不服臺灣嘉義地方法院八十九年度自字第三六號中華民國八十
九年十一月十七日第一審判決，提起上訴，本院判決如左：
      主      文
原判決撤銷。
甲○○意圖為自己不法之利益，而竊占他人之不動產，處有期徒刑柒月，緩刑參年。
      事      實
一、甲○○明知坐落嘉義縣布袋鎮○○段四三五地號（重測前為布袋段三四０－一三
    三號，因分割增加地號：三四０－二三九、三四０－二四０）鹽灘土地為自訴人
    台鹽實業股份有限公司（下稱台鹽公司）所有，因與其所承租經營之同段四三六
    地號之漁塭相毗鄰，竟意圖為自己不法之利益，於民國（下同）八十九年二月二
    十六日至二十八日間，僱用不知情之案外人張元賢以挖土機將毗鄰之漁塭間之土
    堤挖除，使其所經營之同段四三六號漁塭與四三五號土地合併為漁塭使用，而占
    用如附件複丈成果圖所示甲部分面積０．０八九三九公頃土地，以擴大其經營之
    漁塭面積。經自訴人請求回復原狀，迄今仍拒不返還。
二、案經台鹽公司向原審法院提起自訴。
      理      由
一、訊據上訴人即被告甲○○矢口否認有竊占之犯行，辯稱：上開復興段四三六號漁
    塭於民國六十六年間即承租使用至今，而自訴人所指竊占之同段四三五號土地，
    屬排水溝，亦係伊自承租以來，一直由伊單獨所使用。此可由存立已數十年「明
    示鹽田與漁塭部份之區域界堤」，及十幾年前台鹽在該土堤半腰砌石與被告所修
    築之出入水閘等無法異動的硬體建設可資佐證（附照片及現地平面圖），八十九
    年二月間僱用挖土機，做例行整地固堤，雖將原排水溝廢除，自訴人並未派員制
    止，今已全部恢復原狀，伊絕無竊佔之故意等語。
二、經查上訴人確於八十九年二月間，僱用不知情之張元賢以挖土機將其漁塭毗鄰間
    之土堤挖除，使其所經營之同段四三六號漁塭與四三五號土地合併為漁塭使用，
    而占用如附件複丈成果圖所示甲部分面積０．０八九三九公頃土地，以擴大其經
    營之漁塭面積之事實，業據自訴人台鹽公司指訴綦詳，並有土地登記簿謄本一件
    、自訴人以八十九年三月二日（八九）布管字第六十六號請求被告回復原狀之公
    函影本一件及照片十一幀在卷可稽，被告亦自承於八十九年二月二十六日至二十
    八日僱用案外人張元賢挖除北側土堤堆置加高於南側土堤上，一方面方便出入，
    一方維護水產安全等語在卷，核與證人張元賢於原審供證：在八十九年二月二十
    六日至二十八日，依被告指示將北側土堤挖除，堆置在南側的土堤上，使原來水
    溝部分與被告的漁塭合而為一等語相符，並經原審法院會同嘉義縣朴子地政事務
    所人員履勘明確，製有勘驗筆錄及複丈成果圖在卷可憑（詳原審卷第三十五頁、
    第三十六頁）。至被告所承租之土地為嘉義縣布袋鎮○○段三四０－一三二、三
    四０－一三四、三四０－一三五、三四０－一四二、三四０－一八八、三四０－
    一八九、三四０－一九０等地號土地，有其提出之國有養地租賃契約書影本一紙
    在卷可憑，核與本件竊占之土地無關，從而被告以前開情詞置辯，顯係卸責之詞
    ，不足信採。本件事證明確，被告之犯行，洵堪認定。
三、查被告意圖為自己不法之利益，而竊占他人之不動產，核其所為，係犯刑法第三
    百二十條第二項、第一項之竊佔罪。被告利用不知情之案外人張元賢實施竊占之
    行為，為間接正犯。原審予以論罪科刑，固非無見，惟查被告所竊佔使用之面積
    ，應僅附件複丈成果圖所示甲部分面積０．０八九三九公頃，而複丈成果圖所示
    乙部分之土堤面積０．０六六二五一公頃並無竊佔之犯行（理由詳如後述），原
    審誤認被告所竊佔之面積為複丈成果圖所示甲部分及乙部分共計０．一五五六四
    一公頃，尚有未合，被告上訴意旨，否認犯罪，空言指摘原判決不當，固無可取
    ，但原判決既有前述可議之處，即屬無可維持，應由本院撤銷改判，爰審酌被告
    之品性、犯罪之動機、目的、手段、所生之危害及犯罪後之態度等一切情狀，量
    處有期徒刑柒月，查被告素行良好，未曾受有期徒刑以上刑之宣告，有卷內前科
    表可查，且所竊佔部分魚塭，均已回復原狀，有現場照片可按，犯後深知悔悟，
    經此偵審教訓，應知警惕諒無再犯之虞，本院認所宣告之刑，以暫不執行為適當
    ，併諭知緩刑參年，以勵自新。
四、自訴意旨又以，被告於上開時地並竊佔複丈成果圖所示乙部分之土堤面積０．０
    六六二五一公頃，亦犯刑法第三百二十條第二項、第一項之竊佔罪嫌云云，訊據
    被告矢口否認有上開犯行，辯稱：複丈成果圖所示乙部分原即為土堤供通行之用
    ，伊僅固堤加高，並未竊佔使用等語。經查複丈成果圖所示乙部分為原有之土堤
    ，被告並無加以竊佔使用，業據本院現場履勘無誤，即自訴人亦不否認上情，此
    部分被告所辯並未竊佔，應堪採信，此部分本應為無罪之諭知，因自訴人認此部
    分與判罪部分為一罪之關係，故不另為無罪之判決，並予敘明。
據上論斷，應依刑事訴訟法第三百六十九條第一項前段、第三百六十四條、第三百四
十三條、第二百九十九條第一項前段、刑法第三百二十條第二項、第一項、第七十四
條第一款、罰金罰鍰提高標準條例第一條前段，判決如主文。
中    華    民    國      九十      年      六      月      十四        日
                                  臺灣高等法院臺南分院刑事第六庭
                                      審判長法官  楊    明    章
                                            法官  徐    宏    志
                                            法官  戴    勝    利
右正本證明與原本無異。
不得上訴。
                                      法院書記官  吳    銘    添
中    華    民    國      九十      年      六      月     十五         日
附錄法條：
刑法第三百二十條：意圖為自己或第三人不法之所有，而竊取他人之動產者，為竊盜
                  罪，處五年以下有期徒刑、拘役或五百元以下罰金。
                  意圖為自己或第三人不法之利益，而竊佔他人之不動產者，依前
                  項之規定處斷。


司法院資訊處製作；財團法人民間司法改革基金會備份。
